【裁判字號】    98,上易,220
【裁判日期】    990413
【裁判案由】    確認抵押權不存在等
【裁判全文】
臺灣高等法院臺南分院民事判決    98年度上易字第220號
上  訴  人  丁○○
訴訴代理人  林國明  律師
被上 訴 人  甲  ○
訴訟代理人  李慧千  律師
上列當事人間請求確認抵押權不存在事件，上訴人對於中華民國
98年8月21日臺灣臺南地方法院第一審判決（98年度訴字第317號
）提起上訴，本院於99年3月30日言詞辯論終結，判決如下：
    主  文
原判決關於主文第一項「確認被上訴人所有坐落臺南縣永康市○
○段第三三七四地號、地目田、面積一一八八平方公尺土地，登
記日期民國八十八年一月十六日，權利人為上訴人，權利價值新
台幣壹佰萬元，存續期間自民國八十八年一月十一日至一百零八
年一月十一日止之抵押權所擔保之債權不存在。」、第二項「上
訴人應將前項抵押權登記予以塗銷。」部分，暨訴訟費用之裁判
（確定部分除外）均廢棄。
上廢棄部分，被上訴人在第一審之訴駁回。
第一審、第二審訴訟費用（確定部分除外），由被上訴人負擔。
    事  實
甲、上訴人方面：
一、聲明：(一)原判決關於上訴人敗訴部分廢棄。(二)上廢棄部分，
    被上訴人在第一審之訴駁回。(三)第一、二審訴訟費用由被上
    訴人負擔。
二、陳述：除與原判決記載相同者，茲引用之外，補稱略以：
  (一)民國（下同）88年1月11日自台南區中小企業銀行永康分行
    、帳號0000000000000000，上訴人丁○○帳戶，有現金新台
    幣（下同）100萬元之支出記錄，係用以清償被上訴人在永
    康市農會之上開借款等情，為兩造所不爭執，依經驗法則判
    斷，倘若上訴人帳戶之100萬元非屬上訴人個人所有，被上
    訴人不可能於清償同日再為上訴人設定100萬元之普通抵押
    權，且設定之抵押債權金額與上訴人帳戶代被上訴人清償之
    金額相同。被上訴人如主張上開抵押債權不存在，自應由其
    負舉證之責。
  (二)上訴人夫妻與訴外人乙○○間並無合夥關係存在：
  1.原判決僅憑上訴人夫妻與乙○○間有金錢往來之紀錄為由，
    遽認雙方有合夥關係存在，並未說明其所憑之證據，亦未說
    明就何一合夥團體如宏德水電衛生五金材料行或崇耀實業社
    有合夥關係存在？乙○○究竟出資多少，盈餘與虧損如何分
    擔，其合夥契約書所載之出資金額及合夥存續期間為何，是
    否與被上訴人之主張相符，均付之闕如，實嫌率斷。
  2.訴外人乙○○係為崇耀實業社之受僱員工，故自89年起至95
    年間之乙○○扣繳憑單，均記載薪資（代號50），並非記載
    執行業務所得，有崇耀實業社員工薪資支出明細表可憑，足
    見訴外人乙○○並非崇耀實業社之合夥人；且明細表之項目
    為工資，名單共列有李桓春、乙○○及其他員工共約10人左
    右，倘若該款項係為合夥人報酬之性質，則名單所列10人豈
    非均為合夥人，顯與事實不符；況明細表中僅載有乙○○按
    月支領薪資，上訴人夫妻並未支領任何薪資，倘若乙○○與
    上訴人夫妻之間有合夥關係存在，每人各分一半，則上訴人
    夫妻應會按月支領薪資才對，益見被上訴人主張乙○○與上
    訴人間有合夥關係存在乙節，顯非實在。另依崇耀實業社88
    年度及89年度投保單位保費計算明細表之記載，訴外人乙○
    ○並非雇主，其投保金額為1萬6500元，與雇主李金葉投保
    金額4萬2000元，相差甚多，足見乙○○並非合夥人。
  3.被上訴人抗辯：乙○○共受有四次分配盈餘云云，惟上訴人
    之帳戶中，僅於88年3月間有二筆款項匯給乙○○之紀錄，
    其餘各年度均無，足見被上訴人抗辯為不實。
  4.關於訴外人乙○○之匯款，係因上訴人與乙○○於84年11月
    間共同出資向法院標得台南縣永康市○○○路21號及23號房
    屋，其中21號房屋屬乙○○所得，23號為上訴人所有。標得
    價金共約1056萬元，乙○○先後於84年11月30日、11月30日
    、12月7日分別出資93萬6100元、50萬元、59萬3900元，此
    有乙○○之帳戶往來明細表可證，其餘款項均由上訴人所支
    出，此有李金葉之帳戶往來明細表可證。惟乙○○所得之21
    號房屋價金為503萬5000元，乙○○僅支付203萬元，其餘價
    金300萬5000元係由上訴人先行墊付，此外尚須支出房屋稅
    金、房屋整修費用及其他相關費用約50萬元，故乙○○嗣於
    取得房屋所有權並向銀行貸款後，始於85年3月1日匯款352
    萬5644元至上訴人之妻李金葉之帳戶，用以償還前開上訴人
    丁○○為乙○○所墊付之款項，足見上開匯款係與投標法拍
    屋有關，而非水電合夥之出資款，此觀之執行法院通知日期
    係為84年12月18日，核與上訴人主張乙○○出資之日期相近
    自明，被上訴人將購買房屋之款項指為合夥出資額，顯與事
    實不符。
  5.上訴人丁○○與乙○○曾於90年4月9日合資共買台南縣永康
    市○○段5254地號土地，雖有合夥契約一紙可憑，惟上開名
    稱雖然記載「合夥」，其實僅是合資共買土地之意思，核與
    民法上之合夥性質有間。
  6.被上訴人另抗辯：乙○○尚於85年3月25日出資90萬元、85
    年4月9日出資59萬6667元及82年2月7日支出修繕費用20萬元
    云云，均非事實，上訴人予以否認。
  (三)上訴人與乙○○間有無合夥及如何結算，均與被上訴人無關
    ，被上訴人仍應就系爭100萬元抵押債務有清償之事實負舉
    證責任。至他項權利證書係屬抵押權之權利證明文件，並非
    兩造間債權之證明文件，本件為借款性質之債權，其權利證
    明應屬借據、收據或借款契約書之類，始足當之。從而，被
    上訴人抗辯伊已取得他項權利證明書，即得依民法第325條
    第3項規定推定借款債務關係消滅云云，顯有誤會，原判決
    據此為上訴人敗訴之理由，亦欠允洽。另系爭抵押權設定契
    約書原本仍為上訴人持有，足見系爭抵押債權尚未清償。
三、證據：除援用原審提出者外，補提乙○○於崇耀實業社之各
    類所得扣繳暨免扣繳憑單共七紙、崇耀實業社94年12月至95
    年12月之員工資支出明細表、崇耀實業社88年度及89年度投
    保單位計算明細表共23紙、（乙○○、李金葉）帳戶往來明
    細表共二份、合夥契約、臺灣臺南地方法院84年度執字第44
    35號強制執行事件不動產附表、抵押權設定契約書暨其他約
    定事項、土地登記謄本、（乙○○）購屋貸款申貸戶關係人
    有無自用住宅查詢書、（乙○○）契稅繳款書、（乙○○）
    不動產權利移轉證書為證，並聲請傳訊證人己○○、戊○○
    、李金葉到庭。
乙、被上訴人方面：
一、聲明：(一)上訴駁回。(二)第二審訴訟費用由上訴人負擔。
二、陳述：除與原判決記載相同者，茲引用之外，補稱略以：
  (一)上訴人丁○○雖於88年1月11日自台南區中小企業銀行永康
    分行、戶名丁○○、帳號0000000000000000號之帳戶提出現
    金100萬元，清償被上訴人在永康市農會借貸100萬元債務，
    惟該帳戶並非丁○○個人帳戶，而係乙○○與丁○○夫妻合
    夥經營宏德水電行之合夥資金帳戶。證據資料如下：
  1.85年3月2日，乙○○按丁○○夫妻之指示，自台南區中小企
    業銀行永康分行帳戶匯給丁○○夫妻350萬元，該筆350萬元
    之款項即為乙○○出資共同經營崇耀實業社及宏德水電行之
    股金，合夥關係並因此展開，上訴人於原審亦自認有收到乙
    ○○於85年3月2日匯給上訴人之資金（原審民事答辯(二)狀第
    3頁）。
  2.合夥事業展開後，生意蒸蒸日上，乙○○並於87年2月13日
    收到上訴人匯入之100萬元營利分配，另於88年3月8日及3月
    11日均有收到自合夥帳戶各匯入100萬元營利分配，於94年5
    月9日收到上訴人匯入之200萬元營利分配。
  3.台南縣政府96年5月18日府經商字第0960107959號函，崇耀
    實業社在88年1月5日變更登記為李金葉與乙○○合夥。
  4.上訴人與乙○○在95年12月24日拆夥後，雙方於96年3月2日
    針對雙方前於90年3月間向訴外人李有德購買一筆坐落大灣
    段5254號土地（在該筆土地買賣契約中，乙○○之出資部分
    係由合夥資金出資，乙○○並未自個人帳戶出資），該土地
    約定登記在上訴人名下之事件，定有應如何分帳之約定，上
    訴人並依雙方約定於96年3月2日匯款650萬元與乙○○。
  5.上訴人與乙○○在95年12月24日拆夥後，雙方在96年9月20
    日於台南縣永康市調解委員會達成調解之前，上訴人夫妻曾
    親自書寫拆夥時之帳目應如何分配之書面三張交給乙○○，
    其上記載京城銀行現金7,965,377元、玉山銀行現金291,398
    元、玉山甲存48,050元、客票2月28日共2,884,505元、客票
    3月31日至4月31日4,157,724元等，倉庫除二為6,930,515元
    、現金17,950,579元除2再扣除某些項目，上訴人夫妻當時
    係認定乙○○還可再分配現金約330萬7054元。
  6.由上可知，乙○○確實在85年3月2日有提出350萬合夥款項
    ，合夥關係存續中，上訴人均有將盈餘分配給乙○○，拆夥
    時，上訴人夫妻所書寫單據也表明合夥財產應分二份，均足
    徵乙○○與上訴人夫妻間確有合夥關係存在，且觀之合夥帳
    戶明細可知，該帳戶確非丁○○個人帳戶，而係公司資金應
    用之帳戶。
  (二)上訴人雖主張乙○○是崇耀實業社員工，而非合夥人。茲對
    於上訴人補提之證據提出答辯如下：
  1.乙○○各類所得扣繳憑單、崇耀實業社健保費計算明細：
    被上訴人於原審已曾說明，宏德水電行及崇耀實業社雖是不
    同名稱，但實際上僅是因為帳目關係所分。而從上訴人提出
    之薪資支出明細可知，乙○○每月工資是5萬5000元，各類
    所得和繳憑單所記載，乙○○每月所得僅1萬6500元，崇耀
    實業社健保費計算明細中，上訴人健保資料與乙○○相同。
    由此可知，上開資料內容所列，應是合夥事業中帳目需要而
    為，乙○○非管理合夥資金及負責計算稅賦之人，因此，即
    便上訴人如此作帳，亦不能否認乙○○確有合夥之事實。
  2.員工薪資支出明細表：
    乙○○並非管理合夥資金之人，且乙○○確實在宏德水電行
    工作，因此即便乙○○是合夥人，上訴人同意每月支付乙○
    ○5萬元之工資。
  (三)上訴人主張訴外人乙○○僅在84年11月30日、12月7日出資
    93萬6100元、50萬元、59萬3900元，共計203萬元，並在85
    年3月1日出資352萬5644元，其他則未再出資云云。誠如前
    開上訴人自認部分，乙○○已經出資之金額已有555萬5644
    元；另乙○○於85年3月25日自丈人林海清於台南十信之帳
    號出資90萬元，85年4月9日自配偶林宛蓁及丈母娘林葉見少
    之帳號出資59萬6667元，乙○○共計出資705萬2311元，扣
    除購買房屋之503萬5000元，乙○○確有出資204萬7311元，
    此與上訴人丁○○歷次在庭上講的出資200萬元，十分吻合
    ；至於上訴人主張修繕房屋之費用，係由雙方各自負擔，乙
    ○○亦在85年2月7日支出修繕費用20萬元，所有乙○○該支
    出之費用，乙○○均有支出，上訴人空言否認，意圖混淆視
    聽，實不可採。依此，乙○○確實有出資合夥事業，上訴人
    才有可能在拆夥時，將所有合夥資產除以二分之一，作為分
    帳之依據。
  (四)基上，丁○○與被上訴人之子乙○○間確有合夥之關係存在
    ，清償被上訴人在永康市農會借貸100萬元之債務者，是合
    夥資金，而乙○○在合夥結算過程中，已將上訴人得向被上
    訴人請求之部份結算完畢，此有永康市調解委員調解委員庚
    ○○、李金葉於另案臺灣臺南地方法院97年度重訴字第71號
    之證詞、證人庚○○於鈞院之證詞可憑，足見上訴人與乙○
    ○在結算與被上訴人間之合夥資產時，已經針對當初在88年
    間清償被上訴人的100萬元債權作清算，而上訴人之所以僅
    需給付乙○○200多萬元，是因為被上訴人已經先將上訴人
    得向被上訴人請求之50萬元在結算中扣除，若非如此，上訴
    人豈會在調解委員會上表示要塗銷被上訴人之抵押權，並將
    被上訴人之所有權狀及他項權利證明書返還，足徵兩造間之
    抵押權債權100萬元確實已經不存在。
三、證據：援用原審提出之證據方法。
丙、本院依職權及上訴人之聲請，向臺南縣永康市調解委員會調
    閱乙○○與丁○○間債務糾紛事件全卷，傳訊證人己○○、
    戊○○、乙○○、李金葉、李謝月秀、丙○○、庚○○到庭
    。
    理  由
一、被上訴人起訴主張：被上訴人之子乙○○與上訴人及其配偶
    李金葉（即被上訴人之女）於84年底至85年間合夥共同經營
    「崇耀實業社」及「宏德水電材料行」，並借用上訴人於台
    南中小企業銀行（現更名為京城銀行）永康分行之帳戶為合
    夥專用帳戶。88年初，乙○○與李金葉同意以合夥資金，清
    償被上訴人於永康市農會之100萬元借款債務，至96年間，
    乙○○與上訴人夫妻因故拆夥，李金葉表示不再追討被上訴
    人積欠合夥屬於李金葉部分之50萬元，雙方嗣將合夥清算完
    畢，上訴人對於被上訴人已無任何債權存在。被上訴人嗣發
    現上訴人於88年間利用幫忙被上訴人辦理塗銷永康市農會於
    臺南縣大灣段3374地號土地上抵押權（下稱系爭土地抵押權
    ）之機會，將自己設定為前開土地之抵押權人，抵押權範圍
    為100萬元，惟前開100萬元已由乙○○與李金葉之合夥債權
    清償，並非由上訴人代被上訴人為清償，且該合夥嗣經清算
    完畢，上訴人對於被上訴人已無任何債權存在。為此，請求
    確認上訴人對系爭土地之抵押權擔保債權及抵押權不存在，
    並命上訴人應將系爭抵押權塗銷之判決云云。（原審判決「
    確認系爭抵押權所擔保之債權不存在」、「上訴人應予塗銷
    」，另駁回被上訴人請求確認上訴人抵押權不存在之訴部分
    ，被上訴人對此並未聲明不服；上訴人則就其敗訴部分，提
    起上訴。）
二、上訴人則以：上訴人於88年初借貸予被上訴人100萬元，用
    以清償其於永康市農會之借款債務，被上訴人當時並允諾以
    系爭土地抵押權為借款擔保，並非上訴人私自完成抵押權登
    記。上訴人與被上訴人之子乙○○並無合夥存在，「崇耀實
    業社」或「宏德水電材料行」皆為上訴人所獨資開設，乙○
    ○僅為「崇耀實業社」之領薪受僱員工，至於「崇耀實業社
    」於88年1月5日變更登記為李金葉和乙○○合夥，係因上訴
    人當時涉及專利權糾紛之故及開立發票之需要；至於乙○○
    於85年3月2日雖有匯入上訴人帳戶350萬元，惟係乙○○向
    上訴人購買房屋之部分款項，並非對於合夥經營水電行之出
    資。又上訴人雖自個人帳戶匯錢至乙○○之帳戶，惟係本於
    對於岳家之經濟支援，並非合夥人間分紅；其間或有共同承
    買之情事，亦非基於合夥所為。而上訴人與乙○○於96年9
    月20日聲請調解，係基於雙方債務清償及搬遷問題，絕非因
    雙方欲終止合夥關係而聲請調解，該調解最後做成之調解內
    容亦僅限於上訴人和乙○○間之債權債務糾紛，與被上訴人
    積欠上訴人之100萬元之債務無涉，且上訴人之妻李金葉無
    論就100萬元借款抑或其中50萬元，未曾承諾被上訴人不用
    償還等語，資為抗辯。
三、兩造所不爭執之事項：
  (一)系爭土地於81年9月9日設定最高限額180萬元之抵押權予台
    南縣永康鄉農會，該抵押權擔保債權於88年1月11日清償，
    於88年1月16日塗銷抵押權登記。同日，設定100萬元抵押權
    予上訴人，義務人為被上訴人。系爭土地之所有權狀及他項
    權利證明，現由被上訴人或其子李桓樹持有保管中，惟抵押
    權設定契約書則仍在上訴人持有中 。
  (二)88年1月11日，台南區中小企業銀行永康分行、帳號為00000
    00000000000號、戶名丁○○之帳戶（下稱系爭帳戶），有
    現金100萬元之支出記錄，該款項係用以清償被上訴人於永
    康市農會之上開100萬元之借款。
  (三)85年3月2日，乙○○之台南區中小企業銀行帳戶，有352萬
    5644元匯入李金葉在台南區中小企業銀行帳戶之記錄。88年
    3月8日及11日，乙○○之帳戶有自系爭帳戶（即上訴人名義
    之台南區中小企業銀行永康分行、帳號為0000000000000000
    ）匯入各100萬元之記錄，另於94年5月9日，亦有丁○○匯
    入200萬元之記錄。
  (四)台南縣市衛材聯誼會之會員名冊中，「宏德水電五金材料行
    」之負責人登記為乙○○。「崇耀實業社」之合夥登記資料
    中，88年1月5日，負責人為李金葉、合夥人乙○○；95年7
    月31日，負責人為丁○○、合夥人乙○○；96年3月5日，負
    責人為丁○○、合夥人施鴻祺。
  (五)上訴人與訴外人乙○○曾於96年9月20日在台南縣永康市調
    解委員會達成調解，調解內容略為：「丁○○願給付乙○○
    287萬3105元，並簽發同額、發票日為96年9月28日、票號53
    3萬1791、付款人為京城銀行永康分行之支票乙紙與訴外人
    乙○○。」
  (六)上開不爭執事項，有土地登記簿、乙○○合作金庫存摺、乙
    ○○玉山銀行存摺、台南縣市衛材聯誼會87年6月20日大會
    手冊、永康市調解委員會96年民調第0261號調解書、台南縣
    政府96年5月18日府經商字第0960107959號函、丁○○臺南
    中小企業銀行存摺交易明細查詢、營利事業統一發證變更登
    記申請書二份（以上均影本，原審卷第8至9頁、第55至56頁
    、第60頁、第62至64頁、第70頁、第96至105頁、第108至第
    113頁）。
四、被上訴人主張「被上訴人原對於永康市農會有100萬元債務
    ，係由上訴人（暨其妻李金葉）與訴外人乙○○間之合夥代
    為清償，而被上訴人對合夥之債務，嗣因合夥清算後已消滅
    ，系爭抵押權所擔保之債權既不存在，應予塗銷（至於被上
    訴人請求確認抵押權不存在部分，經原審駁回後，被上訴人
    並未聲明不服，非本院審理範圍）」等語，然為上訴人所否
    認，並以前開情詞置辯。是本件應審酌者為：(1)被上訴人之
    子乙○○是否係「崇耀實業社合夥人」？被上訴人積欠台南
    縣永康市農會之100萬元借款，究係上訴人抑或被上訴人所
    指之「崇耀實業社合夥」清償？(2)系爭抵押權所擔保之債權
    是否已消滅？茲分別說明如下：
  (一)被上訴人之子乙○○是否係「崇耀實業社合夥人」？被上訴
    人積欠台南縣永康市農會之100萬元抵押借款，究係上訴人
    抑或被上訴人所指之「合夥」清償？經查：
  1.按「民法之合夥，係指二人以上互約出資以經營共同事業，
    分享其營業所生之利益及分擔所生損失之契約，此觀之民法
    第676條第1項之規定自明。是合夥應就如何出資及共同事業
    之經營為確實之約定，始足當之，倘僅單純出資取得財產，
    而未約定經營共同事業者，縱將來可獲得相當之利益，自僅
    屬合資或共同出資之無名契約。」（最高法院94年度台上字
    第1793號判決要旨參照）。被上訴人主張訴外人乙○○與上
    訴人（暨其妻李金葉）間就崇耀實業社有合夥關係，既為上
    訴人所否認，自應由被上訴人就該等合夥關係之存在負舉證
    責任，合先說明。
  2.被上訴人主張「訴外人乙○○於85年3月2日曾匯款352萬564
    4元予上訴人，該筆款項即為合夥出資（於本院尚主張84年
    11月30日、12月7日出資93萬6100元、50萬元、59萬3900元
    ，於85年3月25日自訴外人林海清帳戶出資90萬元，85年4月
    9 日自訴外人林宛蓁及林葉見少帳戶出資59萬6667元，扣除
    買屋款503萬5000元，總計出資204萬7311元，本院卷第131
    頁）」云云。惟查，崇耀實業社於88年1月5日申請變更組織
    登記為「合夥」，負責人為李金葉，合夥人乙○○、李金葉
    ，嗣於95年7月份李金葉將其合夥出資額轉讓予上訴人，並
    於95年7月31日將崇耀實業社之負責人變更為丁○○、合夥
    人乙○○，上訴人與乙○○、李金葉並訂有合夥契約書、讓
    渡書、入夥同意書、退夥同意書等文件，固有原審依職權調
    閱崇耀實業社歷次向台南縣政府申請營利事業變更登記申請
    書暨附件可參（原審卷第116至130頁），依上開資料形式上
    所登載，訴外人乙○○係於88年1月5日始加入崇耀實業社為
    合夥人（乙○○於本院亦稱「88年1月11日我加入崇耀實業
    社為合夥人」，時間大抵相近，本院卷第102頁背面），此
    與被上訴人主張上開匯款記錄均為84或85年間，兩者時間相
    隔三年之久，則訴外人乙○○對於崇耀實業社是否確有出資
    而為合夥人，顯非無疑。況乙○○自稱出資352萬多元或200
    多萬元，對照前開崇耀企業社之營利事業登記，上訴人及乙
    ○○之出資額登載僅各1萬5000元，此項營利事業登記內容
    ，亦有未洽。
  3.被上訴人復主張「上訴人曾四次將應分配之合夥盈餘共500
    萬元，匯款予乙○○，其等間確有合夥存在」云云。經查，
    乙○○名義之合作金庫帳戶（原審卷第55至56頁），87年2
    月13日以乙○○自己名義匯入100萬元，於88年3月8日、11
    日固分別自系爭帳戶匯入各100萬元，另丁○○於94年5月9
    日匯入200萬元之記錄（原審卷第55至56頁、第60頁、第96
    頁、第100至101頁）。惟查，其中87年2月13日匯入之款項
    係以乙○○名義匯入，然系爭帳戶係於當日開戶（當日存入
    現金20萬元），並無任何現金提領記錄；另94年5月9日之20
    0萬元匯款，其匯款來源並非來自被上訴人所稱之「合夥」
    專用帳戶即系爭帳戶（原審卷第105頁）；另88年3月8日上
    訴人雖自系爭帳戶匯款100萬元予乙○○，惟同日乙○○亦
    將100萬元轉帳至系爭帳戶中（原審卷第56頁、第101頁），
    則上開二筆款項是否為合夥盈餘分配，實非無疑。再參酌上
    訴人暨其妻李金葉與訴外人乙○○等三人帳戶金錢往來十分
    頻繁，上訴人亦曾發函予乙○○告知有關庫存共同採購之商
    標、專利問題（原審卷第65頁），二人並曾訂立買賣契約書
    共同出資承買台南縣永康市○○段5254地號土地，有存證信
    函、契約書附卷足憑（原審卷第65頁、第68頁），足見其等
    間確有多次共同承買或採購之記錄，金錢來往十分密切。再
    觀諸乙○○上開帳戶，於88年3月8日、11日固有來自系爭帳
    戶各匯入100萬元之記錄，然審之88年3月8日同日，乙○○
    亦將100萬元款項轉帳至系爭帳戶（原審卷第56頁、第101頁
    ），是以該二人間尚有上開共同出資之交易，金錢往來密切
    ，該二筆自系爭帳戶匯款是否確為所謂合夥盈餘分配，實非
    無疑。基此，被上訴人僅以乙○○帳戶有來自系爭帳戶或由
    丁○○匯入款項之記錄，惟並未提出該三筆匯款確為合夥盈
    餘分配之其他佐證，被上訴人遽指該四筆匯款共500萬元係
    上訴人為合夥之盈餘分配云云，實難憑信。
  4.系爭土地於81年9月9日設定最高限額180萬元之抵押權予台
    南縣永康鄉農會，該抵押權擔保債權於88年1月11日清償，
    於88年1月16日塗銷抵押權登記。同日，設定100萬元抵押權
    予上訴人，義務人為被上訴人，此有土地登記簿謄本、抵押
    權設定契約書、被上訴人印鑑證明等相關資料在卷可證（原
    審卷第20頁至第26頁），且為兩造所不爭，堪信真正。茲據
    證人即承辦土地代書丙○○於本院到庭結證稱「（丁○○和
    甲○設定系爭100萬元的抵押權是否證人承辦的？提示原審
    起訴書被證物二），是的。」、「（是否他們兩個人親自到
    妳那裡辦理的？）是的。」、「（他們去辦理時，有無說什
    麼原因要設定100萬元？）時間已過了11年，我不記得。」
    、「（是否確實甲○本人去辦的？）我們辦這種案子一定要
    本人簽名。」、「（抵押權設定契約書上有甲○的簽名，為
    何丁○○沒有簽名？提示）通常債務人一定要簽名，債權人
    就不一定。」、「（甲○的簽名是否他本人所簽？）我現在
    不記得，不過一定要他本人簽名才可以送件。」（本院卷第
    144頁反面、第145頁），依證人丙○○所證，系爭抵押權應
    係被上訴人本人親自辦理，衡諸一般經驗法則，倘被上訴人
    主張系爭100萬元係由「合夥」代為清償，殊無另行設定系
    爭抵押權予上訴人之必要？被上訴人上開由「合夥」代為清
    償之辯解，與常情不合。
  5.至於乙○○與上訴人於96年9月20日在永康市調解委員會成
    立調解，該調解委員庚○○於臺灣臺南地方法院97年度重訴
    字第71號債務人異議之訴事件中曾到庭證稱「當天確實從頭
    到尾都由我調解，雙方有債務糾紛…有三部分：(一)上訴人施
    （和德）與乙○○合夥債務：清算起來是283萬8105元，上
    訴人開本票給乙○○，只要雙方認定此數字，我們就幫他們
    作調解。(二)債務部分、倉庫屬於上訴人（即丁○○），所以
    有約定9月28日之前將倉庫全部出清。(三)假扣押一案，上訴
    人有答應要撤銷…」（該案卷第61頁，下稱重訴卷）；另於
    本院證稱：「（當時調解內容？）乙○○與丁○○的合夥糾
    紛」、「（當天調解是否一次就作調解筆錄，抑或之前先調
    解好，調解筆錄另外製作？）他們事先已將金額協調好，我
    們只是幫他們寫調解書」、「（證人是否知道那個金額是什
    麼錢？）那是他們自己清算的結果」（本院卷第第158頁、
    159頁），徵諸證人庚○○為上訴人與乙○○間之債務糾紛
    進行調解，僅將雙方事先達成之協調結果明文於調解書上，
    使具有與民事確定判決同一效力而已，至於該二人間金錢債
    務糾紛之來龍去脈，證人庚○○並未深究，其所證「合夥糾
    紛」一詞，實係「債務糾葛」，難謂與民法上所稱「合夥」
    之定義相符，被上訴人主張上訴人與乙○○間確有合夥關係
    存在云云，即無從憑採。
  6.基上，被上訴人積欠永康市農會之100萬元債務既由上訴人
    帳戶內支付，而依被上訴人提出之事證，並無法證明上訴人
    （暨其妻李金葉）與乙○○間就崇耀實業社具有「合夥」之
    關係，被上訴人主張「係由合夥支付，並非向上訴人丁○○
    借用」云云，即難採信。況上訴人於88年間代為清償被上訴
    人對於永康市農會之100萬元借款後，系爭土地所有權狀等
    文件原本即放置於上訴人家中，被上訴人並未取回，直至96
    年間調解時始予取回，被上訴人空言否認上訴人為其清償10
    0萬元債務云云，洵不足採。
  (二)兩造間就系爭抵押權所擔保之「債權」，是否業已因清償而
    消滅？經查：
  1.被上訴人前積欠永康市農會之100萬元借款，係由上訴人帳
    戶中提出現金100萬元代為清償，為被上訴人所不否認，而
    被上訴人所稱之「合夥」並不存在，亦見上述，則被上訴人
    向永康市農會借款既由上訴人代為清償，堪認上訴人已於該
    100萬元清償範圍內承受債權人之權利。被上訴人主張該100
    萬元債權業已消滅云云，依法應由被上訴人對此項債權消滅
    之事實，負舉證責任。
  2.被上訴人主張「該代償100萬元部分，已於調解時併予結算
    ，李金葉表示拋棄權利，上訴人亦應允塗銷系爭抵押權登記
    」云云。按上訴人與訴外人乙○○兩人於96年9月20日在永
    康市調解委員會成立之調解書，調解內容並無關於「兩造間
    就系爭抵押權是否應予塗銷」之記載。證人即調解委員庚○
    ○於本院亦到庭結證稱「（調解的結果是否如調解書所載？
    ）是的。」、「（有無調解其他事項？）沒有。」、「（與
    甲○之間的債務糾紛有無調解？）沒有。」（本院卷第158
    、159頁）；另證人乙○○（被上訴人之子）於原審亦證稱
    ：「當天也有說還有我父母的所有權狀，李桓樹的所有權狀
    還在丁○○那裡，『本來要一起調解，但委員說太複雜，謝
    （順成）陳說已經調解成立，其他的事情要我們自己去處理
    』．．」（原審重訴卷第62頁、第135頁），足認上訴人與
    訴外人乙○○於96年9月20日在永康市調解委員會之調解，
    係僅就上訴人與訴外人乙○○間債務之調解，並不包括被上
    訴人積欠上訴人上開債務在內。
  3.被上訴人雖提出系爭設定抵押之「土地所有權狀」及「他項
    權利證明書」之原本，用為證明上訴人業已同意免除系爭10
    0萬元債務之證明云云，但為上訴人所否認，並辯稱「上開
    他項權利證明書」係遭被上訴人之孫偷走。茲查，固不論上
    訴人所主張系爭「他項權利證明書」之原本係遭被上訴人之
    孫偷走是否屬實，上開「他項權利證明書」，僅係抵押權設
    定之證明，而塗銷抵押權，仍需由抵押權人檢具相關資料向
    地政機關聲請塗銷，僅持有「他項權利證明書」，仍無法變
    更抵押權利之歸屬或視為抵押權之消滅。況系爭抵押權之原
    始「設定契約書」及「被上訴人之借據」等資料，目前仍在
    上訴人本人持有中，此經本院於準備程序中當庭查驗無訛（
    本院卷第91頁），依上事證，殊難證明上訴人同意免除系爭
    100萬元債務，因此系爭抵押權所擔保之債權，難認業已消
    滅。
  4.至於證人即調解委員庚○○於原審雖證稱：「（是否當天確
    實有聽到丁○○說要塗銷？）下午時丁○○將文件交給李桓
    樹兒子時，他有說：『這些東西我會去把它塗銷』，但沒有
    說塗銷什麼東西，因為不在我調解範圍，我沒有多過問．．
    」；另證人李金葉（上訴人之妻，被上訴人之女）於同案亦
    證稱「當天沒有印象有沒有說要將那些資料要還給李桓樹，
    只有說我幫我媽媽還農會100萬元，要塗銷我父母親的抵押
    ，跟李桓樹之間的問題沒有講．．」（重訴卷第62頁、第13
    5頁、第136頁），依證人即調解委員庚○○、李金葉上開所
    述，顯見「系爭100萬元債務之清償、抵押權塗銷與否」等
    問題，縱或雙方曾有討論，惟塗銷是否應附有相當對價或其
    他條件，兩造均未提出相關資料以供本院審酌，惟雙方最後
    並無達成一致之結論，則可以概見，難採為上訴人已同意塗
    銷之證據。
五、綜上所述，被上訴人前積欠永康市農會之100萬元借款，既
    係由上訴人帳戶內提款清償，並非被上訴人所指「合夥」之
    支付。況被上訴人積欠永康市農會100萬元由上訴人帳戶提
    款清償塗銷抵押權後，兩造立即委由代書丙○○再設定系爭
    抵押權，足認上訴人並無免除該筆代償100萬元債務之意思
    ，此外，上訴人與訴外人乙○○債務之調解，亦不包括本件
    抵押權100萬元之債務在內。從而，被上訴人聲請確認系爭
    抵押權所擔保之債權不存在及上訴人應將系爭抵押權塗銷，
    均無理由。原審判決「確認系爭抵押權所擔保之債權不存在
    ，並命上訴人應塗銷系爭抵押權登記」乙節，即有未洽，上
    訴意旨指摘原判決該部分不當，求為廢棄改判，為有理由，
    自應由本院將原判決該部分廢棄，並改判如主文第二項所示
    。
六、本件事證已臻明確，兩造其餘主張陳述及所提之證據（證人
    己○○、戊○○之證言），經本院審酌後，核於本件判決之
    結果均無影響，自毋庸一一論列，附此敘明。
據上論結，本件上訴為有理由，依民事訴訟法第450條、第78條
，判決如主文。
中    華    民    國    99    年    4     月    13    日
                  民事第二庭     審判長法  官  陳光秀
                                       法  官  李文賢
                                       法  官  曾平杉
上為正本係照原本作成。
不得上訴。
中    華    民    國    99    年    4     月    15    日
                                       書記官  葉秀珍

司法院資訊處製作；財團法人民間司法改革基金會備份。
